【裁判字號】    97,易,157
【裁判日期】    970715
【裁判案由】    妨害名譽
【裁判全文】
臺灣雲林地方法院刑事判決               97年度易字第157號
公  訴  人  臺灣雲林地方法院檢察署檢察官
被      告  乙○○
上列被告因妨害名譽案件，經檢察官聲請以簡易判決處刑（96年
度偵字第5825號），本院斗六簡易庭認不宜逕以簡易判決處刑（
原案號：97年度六簡字第9 號），改依通常程序審理，本院合議
庭判決如下：
    主  文
乙○○無罪。
    理  由
一、原聲請簡易判決處刑意旨略以：被告乙○○於民國96年1 月
    10日下午2 時52分許，以電腦網路設備連接至告訴人甲○○
    （聲請簡易判決處刑書誤載為「莊乙貞」）之部落格即「莊
    醫師婦女保健天地」（網址：http://tw.myblog.yahoo.com
    /women-care） ，明知該部落格可供不特定之多數人點閱觀
    覽，亦明知告訴人係該部落格之格主，竟基於公然侮辱之犯
    意，在不特定人得以共見共聞之上開部落格中「歷史上的一
    刻」一文的網頁（網址：http://tw.myblog.yahoo.com/wom
    en-car e/article?mid=53prev=66&next=14&l=a&fi=1=53&
    =a&fid）回應中，以「阿達」之暱稱發表「我所見過最沒有
    醫德的醫生甲○○」等言詞辱罵告訴人，足以貶損告訴人於
    社會之人格評價。因認被告涉犯刑法第309 條第1 項之公然
    侮辱罪嫌。
二、按犯罪事實應依證據認定之，無證據不得認定犯罪事實；另
    不能證明被告犯罪者，應諭知無罪之判決，刑事訴訟法第15
    4 條第2 項、第301 條分別定有明文。又刑事訴訟法上所謂
    認定犯罪事實之證據，係指足以認定被告確有犯罪行為之積
    極證據而言，該項證據自須適合於被告犯罪事實之認定，始
    得採為斷罪資料；而認定不利於被告之事實，須依積極證據
    ，苟積極證據不足為不利於被告事實之認定時，即應為有利
    於被告之認定，更不必有何有利之證據。且刑事訴訟上證明
    之資料，無論其為直接或間接證據，均須達於通常一般之人
    均不致有所懷疑，而得確信其為真實之程度，始得據為有罪
    之認定，若其關於被告是否犯罪之證明未能達此程度，而有
    合理懷疑之存在，致使無從形成有罪之確信，根據無罪推定
    原則，即應為被告無罪判決之諭知（最高法院30年上字第81
    6 號、76年臺上字第4986號、92年臺上字第128 號判例要旨
    參照）。
三、檢察官之舉證：
  (一)被告之供述。
  (二)證人即告訴人甲○○在偵訊中之證述。
  (三)網路列印資料共8頁。
  (四)雅虎國際資訊股份有限公司（下稱雅虎公司）96年12月5 日
    雅虎（九六）字第01394 號函
  (五)97年度蒞字第1343號補充理由書所附告訴人陳述意見狀。
四、經查：
  (一)證據能力部分：
  1.按被告以外之人於偵查中向檢察官所為陳述，除顯有不可信
    之情況者外，得為證據，刑事訴訟法第159 條之1 第2項 定
    有明文。偵查中對被告以外之人所為之偵查筆錄，性質上屬
    傳聞證據，惟刑事訴訟法規定檢察官代表國家偵查犯罪、實
    施公訴，依法其有訊問被告、證人及鑑定人之權，證人、鑑
    定人並須具結，而實務運作時，檢察官偵查中向被告以外之
    人所取得之陳述，原則上均能遵守法律規定，不致違法取供
    ，其可信度極高，職是，被告以外之人前於偵查中已具結而
    為證述，除反對該項供述得具有證據能力之一方，已釋明「
    顯有不可信之情況」之理由外，不宜遽指該證人於偵查中之
    陳述不具證據能力。經查，告訴人在檢察官面前以證人身分
    所為之證述，業經具結，有該證人結文1 紙附卷可稽（臺灣
    雲林地方法院檢察署96年度偵字第5825號卷，下稱偵查A 卷
    ，第13頁），被告並未提及檢察官在以證人身分訊問告訴人
    時，有何不法取供之情事，亦未釋明上開證人之證述有何顯
    不可信之情況，依上開規定，上開證人在檢察官之證述筆錄
    ，自得作為本案證據使用。
  2.次按被告以外之人於審判外之陳述，雖不符刑事訴訟法第15
    9 條之1 至之4 等4 條規定，而經當事人於審判程序同意作
    為證據，法院審酌該陳述作成時之情況，認為適當者，亦得
    作為證據，刑事訴訟法第159 條之5 第1 項規定甚明。經查
    ，除上開證人在檢察官面前之證述筆錄外，本判決後開所引
    用之各該被告以外之人於審判外之陳述，原則上均不得作為
    證據使用，檢察官和被告雖知該證據屬傳聞證據，卻仍在本
    院準備程序中表示同意作為證據使用（見本院97年度易字第
    157 號卷，下稱本院卷，第24頁、第43頁、第68頁至第69頁
    ），本院審酌上開證據製作時之情況，並無違法不當之情事
    ，認為以之作為證據應屬適當，揆諸前開規定，應認該等供
    述證據例外具有證據能力。
  (二)證明力部分：
    訊據被告固坦承於上述時間，以電腦網路設備上網連接至告
    訴人前揭部落格中，並以「阿達」之暱稱刊登前揭內容之留
    言等事實，惟堅決否認有檢察官所指公然侮辱之犯行，辯稱
    ：告訴人為已婚之婦產科醫生，先後在高雄榮民總醫院與財
    團法人義大醫院（下稱義大醫院）任職，但他卻利用替我配
    偶林佳蓉看診之職務上機會，接近林佳蓉，進而與林佳蓉通
    姦，破壞我的家庭，告訴人之妻子洪秀芬也因為此事對告訴
    人提出通姦之告訴，進而被臺灣高雄地方法院檢察署（下稱
    高雄地檢署）檢察官以涉犯通姦罪嫌為由提起公訴，現正在
    臺灣高雄地方法院（下稱高雄地院）審理中，故我發表該留
    言之目的，是對於觀看部落格文章的人加以警告，避免其他
    人也發生像我一樣的事情，我從來沒有侮辱告訴人的意思等
    語。經查：
  1.言論自由為人民之基本權利，憲法第11條定有明文保障，國
    家應給予最大限度之維護，俾其實現自我、維護人性尊嚴、
    溝通意見、追求真理及監督各種政治或【社會】活動之功能
    得以發揮（司法院大法官會議釋字第509 號解釋意旨參照）
    。誠如吳庚大法官於上開解釋之協同意見書所言：「按陳述
    事實與發表意見不同，事實有能證明真實與否之問題，意見
    則為主觀之價值判斷，無所謂真實與否，在民主多元社會各
    種價值判斷皆應容許，不應有何者正確或何者錯誤而運用公
    權力加以鼓勵或禁制之現象，僅能經由言論之自由市場機制
    ，使真理愈辯愈明而達去蕪存菁之效果。對於可受公評之事
    項，尤其對政府之施政措施，【縱然以不留餘地或尖酸刻薄
    之語言文字予以批評】，亦應認為仍受憲法之保障。蓋維護
    言論自由即所以促進政治民主及【社會】之健全發展，與個
    人名譽可能遭受之損失兩相衡量，顯然有較高之價值。」
  2.又刑法第309 條所稱「侮辱」及第310 條所稱「誹謗」之區
    別，一般以為，前者係未指定具體事實，而使用粗鄙之語言
    為抽象之謾罵；後者則係對於具體之事實，有所指摘，而損
    及他人名譽者，稱之誹謗（司法院院字第1863號解釋意旨參
    照）。而對於「對於具體之事實，有所指摘，並有與上開誹
    謗事件毫無語意關連之抽象謾罵時」，則可同時該當侮辱及
    誹謗之構成要件（例如公然在媒體上以毫無根據之想像，指
    摘某政府官員與財團掛勾，旋即對該官員以髒話三字經為抽
    象謾罵）；然而，針對具體事實，依個人價值判斷提出主觀
    且與事實有關連的意見或評論，縱使尖酸刻薄，批評內容足
    令被批評者感到不快或影響其名譽，除應認為不成立誹謗罪
    ，更不在公然侮辱罪之處罰範圍（例如對於被起訴向財團收
    賄之某政府官員批評根本該官員就是財團養來看門的）。
  3.告訴人現為義大醫院婦產科醫生，在網路上架設部落格供網
    友點閱，被告卻於上述時間，以前揭方式至告訴人前揭部落
    格上，使用「阿達」之暱稱刊登上開留言等事實，為被告所
    自承（見本院卷第23頁反面），並經告訴人以證人身分在檢
    察官面前證述綦詳（見偵查A 卷第9 頁至第10頁），復有網
    路列印資料及雅虎公司函文1 紙附卷足憑（見臺灣高雄地方
    法院檢察署96年度他字第5280號卷，下稱偵查B 卷，第5 頁
    至第12頁；偵查A 卷第30頁至第31頁），堪信為真實。然而
    ，被告留言稱告訴人是其見過最沒有醫德之醫生，乃係因為
    其認為告訴人明知案外人林佳蓉為被告之配偶，詎告訴人卻
    利用95年1 月間替林佳蓉看診之機會，與林佳蓉熟識，進而
    與林佳蓉為通姦之行為，迄今仍未間斷等情，業據被告供陳
    明確（見本院卷第115 頁反面、第123 頁）。又告訴人與林
    佳蓉涉犯通姦罪嫌，確已由高雄地檢署檢察官將告訴人提起
    公訴，現在高雄地院審理中乙節，亦有高雄地檢署96年度偵
    字第12871 號起訴書1 紙在卷可查。該起訴書中認定告訴人
    及林佳蓉自95年6 月至同年8 月間有多次通姦犯嫌之證據主
    要有：(1)高雄市政府警察局左營分局博愛四路派出所職務報
    告單1 紙（見高市警左分偵字第0950017705號影卷第15頁）
    、(2)告訴人及林佳蓉之入出境資料共2 紙（見高雄地檢署95
    年度偵字第21938 號影卷第5 頁至第6 頁）、(3)門號000000
    0000號通聯紀錄1 紙（見高雄地檢署95年度偵字21938 號影
    卷第66至75頁）、(4)林佳蓉所有手機門號0000000000號之申
    登資料1 紙（見高雄地檢署95年度他字第9071號影卷第67頁
    ）、(5)歌劇魅影門票共2 張及信用卡簽帳單1 紙（見高雄地
    檢署95年度偵字第5483號影卷第11頁）、(6)95年度他字9071
    號錄音光碟勘驗筆錄（見高雄地檢署95年度他字9071號影卷
    第37頁至第42頁反面）、(7)告訴人所書寫之信函1 紙（見高
    雄地檢署95年度他字第5483號影卷第25頁至第29頁）、(8)被
    告以告訴人身分製作之陳述筆錄（見高市警左分偵字第0950
    017705號影卷第8 頁至第10頁；高雄地檢署95年度偵字第54
    83號卷第18頁至第20頁；高雄地檢署95年度偵字第21938 號
    卷第11頁至第12頁）、(9)告訴人以被告身分所製作之供述筆
    錄（見高雄地檢署95年度偵字第2193 8號影卷第18頁至第23
    頁）、(10)林佳蓉以被告身分製作之供述筆錄（見高雄地檢署
    95年度他字第9071號影卷第15至18頁）。觀諸前揭證據資料
    顯示，告訴人與林佳蓉曾於95年5 月3 日、同年月11日搭乘
    同一班飛機出入臺灣，且告訴人復於95年5 月5 日出國期間
    刷卡購買歌劇魅影之門票2 張，與林佳蓉一同觀賞歌劇魅影
    ，兩人並曾於95年8 月5 日一同前往址設高雄市○○區○○
    路428 號之「星光汽車旅館」被警查獲，彼此通聯密集之事
    實，均已堪認定。參以告訴人書寫與林佳蓉之前揭信函內容
    略為：「蓉：第一次這樣叫你的名字，感覺很愉快，前天，
    我說過，這個名字和發音我都很喜歡，現在是午夜凌晨，在
    一片寂靜當中，提筆寫信給妳，特別有感覺... 旅行當中，
    妳問我是否常牽手走路，我才發現自己是那麼自然，下意識
    中，就已經牽著妳的手了，不論是在寬闊的街頭漫步或在人
    群中穿梭，總是騰出一隻手握著妳... 歌劇魅影的旋律卻不
    斷在耳邊響起，雖然，在半夢半醒間，但是，我們曾經握著
    手一起感動。... 我的愛，在狂亂的激情過後，在心中所激
    起的陣陣漣漪，不斷著擺盪著。」前揭錄音光碟也錄下告訴
    人與林佳蓉之對話略以：「男：你是要在路邊搞還是要去？
    女：很難聽耶，什麼叫搞阿？男：搞是一種運動啊...女：
    你在猴急什麼，人家在吃東西耶。男：我在享受，你享受你
    的，我享受我的。（明顯拉拉鍊的聲音）（敲門聲）男：他
    來了，哭餓（臺語），趕快走吧。... 女：乙○○，這是在
    幹嘛啊？... 男：不行啦，你這樣子，我沒有穿褲子耶...
    。」核與被告在該案中以告訴人身分稱：95年6 月9 日當天
    我有跟在他們後面，他們車子開到高雄市楠梓區右昌國小後
    面隱密的地方，我從乘客座位的玻璃窗，看見被告正對我老
    婆上下其手，且被告沒有穿褲子等語相符。以上均足見告訴
    人與林佳蓉確實有極為曖昧的男女情誼存在，此觀被告在準
    備程序中所提出告訴人和林佳蓉一同出遊之照片內容（見本
    院卷第78頁至第106 頁），亦可得證，而彼等之情愫，也不
    禁讓人懷疑係在告訴人替林佳蓉看診（即95年1 月）後始萌
    生。被告基於上述認知，在前述部落格中寫下：「我所見過
    最沒有醫德的醫生甲○○」等語，顯然係對於前述已具體發
    生之事實有所指摘，並非【屬於與系爭具體事件毫無語意關
    連之抽象陳述】。另斟酌「醫德」一詞係指醫生所應具備之
    職業道德，有教育部國語辭典簡編本網路版檢索資料1紙 附
    卷可佐（見本院卷第128 頁），本院認被告所使用之前述文
    字描述或許強烈，然依前揭說明，該內容僅屬批判性質之評
    價性用語，非為粗鄙之輕蔑性言語，核非刑法第309 條第1
    項上所稱之侮辱性文字。觀看該文字之網友若有意瞭解詳情
    ，並非不能透過詢問告訴人或被告之方式自由判斷被告之批
    評是持平抑或偏頗，進而使真相越辯越明，正也是前揭大法
    官解釋所揭示言論自由之價值所在。若類此言論均適用刑法
    第309 條第1 項之規定予以處罰，將會動輒得咎，造成「寒
    蟬效應」或「一言堂」之現象，事實之真相將無法透過批評
    或討論加以彰顯，無異是以國家刑罰箝制言論自由，有違憲
    法第11條保障言論自由之本旨。從而，檢察官認被告前述留
    言內容純屬抽象謾罵之詞，造成告訴人心理、精神上難堪、
    不快，貶損告訴人作為醫生之名譽，該當於所謂公然「侮辱
    」云云，要屬誤會。
  4.抑有進者，婦產科醫生之業務內容，包含產科及婦科，前者
    指懷孕婦女之生產照護，後者指婦女衛教諮詢，必要時會使
    用內診（PV）、陰道鏡（Colposcopy）、超音波（Sonogram
    ）及腹腔鏡（Laparoscopy） 等方式（部分具有侵入性）加
    以診療，可謂係與女性關係最密切之醫科，部分不肖婦產科
    醫生甚至利用替女子診療（或麻醉）之機會，對其為性犯罪
    行為，此為週知之事，司法實務上亦不乏其例。故婦產科醫
    生若有男女交往關係不正常，甚至與已婚女子發生婚外情等
    情事，對至醫院看診婦女的來說，無疑存有潛在性危險。「
    醫師倫理紀律」宣言開宗明義稱：「遵循醫師倫理規範，誓
    言從事以倫理為基礎的專業診療。」醫師倫理規範第7 條復
    明定：「醫師應關懷病人，以維護病人之健康利益為第一優
    先考量，不允許任何對病人不利的事情干預醫師之專業判斷
    。」（見本院卷第126 頁），是若婦產科醫生與就診婦女間
    發生男女情誼，甚至不倫關係，確實會影響醫生對該病患診
    療上之專業判斷，其他病患對醫師之信賴，也會因此大打折
    扣，甚至對醫生看診時之一舉一動，產生危機感與不安全感
    ，故本院以為婦產科醫師之職業道德，非純屬私德領域，而
    與就診婦女之權益關係密切，較諸其他醫科，應以更嚴苛之
    標準細細檢視之，準此，被告辯稱其本於自身發生之前述經
    歷，在告訴人部落格上留言發表個人對告訴人之評價，希冀
    觀看留言之網友均能「注意」且「關心」此事，避免相同或
    類似情況再次發生，故其沒有侮辱犯意等語，經本院瞭解被
    告與告訴人間之上開紛爭後，認被告所言並非無據。若被告
    確有侮辱告訴人之故意，大可以大篇幅或多次留言之方式刊
    登前述內容或其他粗俗不雅之文字，但被告捨此不為，而以
    中性字眼做出對告訴人作為醫師一職之醫德判斷，在在足見
    被告所辯無侮辱犯意，應非虛妄。檢察官以被告有刊登前述
    留言之行為，直指被告有侮辱犯意，至被告刊登該留言之動
    機，僅係量刑之參考，不足以阻卻故意云云，忽略動機如何
    攸關被告犯意之有無，不能憑採。
五、綜上所述，本院依據檢察官所提出之證據資料及調查證據之
    結果，認被告刊登上開留言，完全屬於對於具體事實有所指
    摘之評價性言論，與刑法第309 條之公然侮辱罪構成要件並
    不相符，被告是否有檢察官所指之公然侮辱犯行，尚有合理
    懷疑存在。檢察官既然不能證明被告確有其所指之前揭犯行
    存在，核諸前揭法條及判例要旨，自應為被告無罪之諭知。
六、被告雖聲請本院函調告訴人於義大醫院任職之人事紀錄，以
    證明告訴人在執行醫師職務期間確曾受有停職處分之事實。
    但本院既認檢察官所舉之證據已不足證明被告有罪，自無調
    查該證據之必要，依刑事訴訟法第163 條之2 之規定，駁回
    該部分證據調查之聲請，附此敘明。
七、依刑事訴訟法第452條、第301 條第1 項，判決如主文。
本案經檢察官丙○○到庭執行職務。
中    華    民    國    97    年    7     月    15    日
                  刑事第五庭  審判長法  官 侯 廷 昌
                                    法  官 藍 家 偉
                                    法  官 王 紹 銘
以上正本證明與原本無異。
如不服本判決，應於收受本判決後10日內向本院提出上訴書狀，
並應敘述具體理由。如未敘述上訴理由者，應於上訴期間屆滿後
20 日 內向本院補提理由書狀（均須按他造當事人之人數附繕本
）「切勿逕送上級法院」。
                                    書記官 王 秀 如
中    華    民    國    97    年    7     月    15    日


司法院資訊處製作；財團法人民間司法改革基金會備份。
